【裁判字號】    89,上易,353
【裁判日期】    890718
【裁判案由】    詐欺等
【裁判全文】
台灣高等法院刑事判決                            八十九年度上易字第三五三號
    上  訴  人
    即  被  告  己○○
    選任辯護人  林賢宗
                劉昌崙
                林聖彬
    上  訴  人
    即  被  告  戊○○
    選任辯護人  林賢宗
右上訴人因詐欺等案件，不服台灣板橋地方法院八十八年度訴字第一五八三號，中華
民國八十八年十二月二十二日第一審判決（起訴案號：台灣板橋地方法院檢察署八十
七年度偵字第五六九七號），提起上訴，本院判決如左：
   主  文
原判決撤銷。
己○○共同連續意圖為自己不法之所有，以詐術使人將本人之物交付，處有期徒刑壹
年。
戊○○共同連續意圖為自己不法之所有，以詐術使人將本人之物交付，處有期徒刑伍
月；緩刑伍年。
    事  實
一、己○○曾於民國（下同）八十五年間因詐欺、偽造文書等案件，於八十六年二月
    二十七日經台灣台北地方法院以八十五年訴字第二四四三號判處有期徒刑一年，
    緩刑五年確定（緩刑期間尚未屆滿）。戊○○前於擔任台北縣三重市○○○路一
    三七號「啟順皮膚泌尿科診所」負責人時，曾因雇用未取得合法醫師資格之人在
    該診所內擅自執行醫療業務行為，經原審法院於八十年四月八日判處有期徒刑一
    年，減為有期徒刑六月確定，於八十年六月十八日易科罰金執行完畢（不構成累
    犯）。
二、己○○雖係台北醫學院醫學系畢業，惟並未取得合法醫師資格；其猶不知悔改，
    意圖為自己不法之所有，意欲以偽造之假醫師證書，矇騙病患，使不知其事之人
    誤認為其為有醫師資格之合格醫師，而讓其為醫療行為，並利用有正式醫師執照
    之人之名義，申請設立診所，向中央健康保險局（以下略稱『健保局』）簽訂「
    全民健康保險特約醫療服務機構合約」（下稱『健保合約』），而成為全民健康
    保險特約診所，然後以該有醫師執照，名義上為診所負責人之人為看診之醫師，
    向健保局詐騙健保醫療費。
三、己○○乃於八十五年初，透過報紙廣告介紹方式，與不詳姓名年籍之成年人，共
    同基於行使偽造特種文書之犯意聯絡，以新台幣（下同）一萬元之代價，使該姓
    名年籍不詳者為之偽造「醫字第二０一０八號」之醫師證書影本；並與已取得合
    法醫師資格之戊○○，共同意圖為自己不法之所有，基於概括之犯意，使用戊○○醫師之名義，以戊○○掛名為診所之負責醫師，於八十五年十月二十二日，在
    台北縣土城市○○路○段二八號設立「金城診所」，擔任名義負責人，實則己○○為該診所之實際負責人，嗣即以「金城診所」負責醫師戊○○之名義，於八十
    五年十月二十四日，與健保局簽訂「全民健康保險特約醫療服務機構合約」，成
    為全民健康保險特約診所。己○○並自八十五年十二月二日起，將上開偽造之「
    醫字第二０一０八號」醫師證書影本，懸掛於台北縣土城市○○路○段二八號「
    金城診所」內，使病患誤其為有執照之醫師，足以生損害於醫事管理單位對於醫
    師資格管理之正確性。
四、戊○○明知己○○未取得合法醫師資格，依規定不得為人為醫療之行為，亦不得
    以己○○之名義為負責人向健保局申請為全民健康保險特約診所，其為貪圖己○○每月給付其新台幣（下同）四萬元之薪資，竟與未取得醫師資格之己○○，於
    八十五年十月二十二日，以戊○○名義申請在台北縣土城市○○路○段二八號設
    立「金城診所」，擔任名義負責人，並與中央健康保險局簽訂「全民健康保險特
    約醫療服務機構合約」，成為全民健康保險特約診所。戊○○並自八十五年十二
    月二日起，明知己○○並無醫師資格且無醫師法第二十八條第一項但書情形，仍
    與己○○共同基於違反醫師法之犯意聯絡，由己○○無照在金城診所內為病患丙○○等人從事診療及開立處方等醫療行為，而擅自執行醫療業務。其間，亦分別
    由己○○及戊○○對外僱請有醫師資格之醫師，與其等輪班，幫忙看診。己○○
    及戊○○二人，亦基於概括之犯意聯絡，連續在業務上所製作之各病患「中央健
    康保險局保險對象門診就醫記錄明細表」診療記錄（先輸入電腦後列表出來）及
    用以向健保局申請醫療給付費用之該診所業務上所製作之電腦文件上，虛偽填載
    「金城診所」均由戊○○（醫師代號為Ｚ000000000號）一人負責看診
    之不實件數，嗣並持該電腦磁碟片向健保局台北分局申請各項醫療費用，連續使
    健保局承辦人員陷於錯誤而給付「金城診所」健保費用。迨健保局台北分局訪查
    人員於八十六年十月二十九日訪查金城診所時，始查獲上情。而自八十五年十月
    起至八十六年十二月止，總計以「金城診所」名義向健保局申領醫療健保費，共
    達新台幣（下同）三百八十三萬九千四百七十五元。
五、案經中央健康保險局移送台灣板橋地方法院檢察署檢察官偵查起訴。
    理 由
一、訊之上訴人即被告己○○、戊○○，均矢口否認有何違反醫師法、偽造文書及詐
    欺等之犯行，被告己○○辯稱：伊僅於金城診所內負責相關業務之電腦設備，或
    於必要時於醫師指導下協助病患外傷處理及針劑工作；偽造之醫師執照，係其女
    友辛○○說其既有醫師執照，但未看過，伊看廣告後即請他人為伊製作，只有其
    女友見過；健保局人員來診所訪查時，該醫師證書並未掛在診所之牆壁上，係健
    保人員自其放私人物品、醫療物品之地方搜出來者；伊並未曾為病患看診，病患
    丙○○為其鄰居，僅於醫師未上班前，應江女要求，照以前醫師處方繼續拿藥給
    江女而已，且拿的藥前後均相同；求診之病患，有時由侯永強醫師看診，有時是
    其他醫師看診；診所內有六、七位醫師，由伊與侯醫師分別介紹；診所內有另一
    位「張醫師」，並非伊本人；健保人員所約談之部分證人，係因該等證人不明所
    謂看診之意義或誤解健保人員之本意，以致誤為係伊為其等看診，此係對於醫療
    行為認定之問題；伊有醫藥專業知識，在醫師忙時幫忙量體溫、血壓，一般人卻
    誤認為是看病，因之健保局人員所製作之訪察記錄才會有與實情不符之記載。至
    於向健保局申請之三百八十幾萬元是為病患服務、開藥方之費用，係由合格醫師
    執行醫療業務之費用。以負責醫師戊○○名義申請醫療健保費，代班之醫師雖未
    報備，固然違規，但請領健保費絕對不構成詐欺云云。被告戊○○則辯稱：
    己○○自稱係臺北醫學院畢業，又自稱是醫師，伊不知被告己○○無醫師資格，
    伊僅是受僱己○○為病患看診；伊在上午有到診所，下午未去，但有另請其他醫
    師代班。己○○對伊說在修專科醫師證書，等取得後，伊即可退出，故才以伊之
    名義申請，伊袛是掛牌之負責人，診所係己○○在經營，伊係己○○所請之醫師
    ；請領健保費，非伊所辦，伊祗是蓋章云云。被告二人之辯護人又具狀辯稱：為
    病患看病之人並非被告己○○，己○○雖為「金城診所」之出資人，但或由戊○○為病患看診，或由己○○與戊○○二人分別委聘其他合格醫師代班看診；被查
    獲之己○○名義醫師證書，係因己○○之女友屢問己○○有無醫師證書，為免女
    友感情發生變化，己○○遂透過報紙廣告向不知名之人士取得後出示女友，該證
    書，在己○○出國前，係放在藏物櫃內，於出國後，因診所改裝，己○○之女友
    於藏物櫃中翻出此一證書，故將之取出、裝框、放置於診所側櫃子上，而該櫃子
    在診所之內側凹入之隔間內，一般外人無法進出，亦無法看到，健保局人員即或
    在該櫃子上查獲，亦不得認被告己○○有為人看診之行為等語。
二、經查：
（一）本件被告己○○並無醫師資格一節，除經被告己○○供承不諱外，且有健保局
      臺北分局人員鄒翰仙、庚○○在八十六年十月二十九日，至上開座落台北縣土
      城市○○路○段二八號「金城診所」訪查時，自該「金城診所」影印所得之偽
      造被告己○○名義「醫字第二０一０八號」醫師證書（影本）一紙附卷（附於
      偵查卷第十頁）、行政院衛生八十六年十二月四日衛署醫字第八０六九七五四
      號函及八十七年四月二十日衛署醫字第八七０一七八八二號函在卷可稽（附於
      偵查卷第七頁、第一一二頁）；而「醫字第二０一０八號」醫師證書之實際領
      證人為「陳正岳」而非被告己○○，發證日期為七十九年十二月二十七日乙節
      ，亦有上開行政院衛生署八十七年四月二十日衛署醫字第八七０一七八八二號
      函在卷可考（見同上偵查卷第一一二項）；又該偽造之醫師證書影本乃係掛於
      上開「金城診所」內乙節，不惟據證人鄒翰仙、庚○○二人於本院調查中指證
      在卷（見本院卷第二二八頁、第二五八頁、二六一頁），本院經當庭播放勘驗
      鄒翰仙所提出，於上開八十六年十月二十九日訪查時，所拍攝之現場錄影帶結
      果，在該診所之牆壁上，確懸掛有被告己○○之彩色醫師證書乙張，亦有本院
      八十九年六月二十二日，當庭勘驗並製作之勘驗筆錄可稽（參見本院卷第二五
      九頁反面）；又被告己○○於偵查中經檢察官訊問為何掛在診所時，供承：「
      是要給我朋友看的」（參見偵查卷第一九九之一頁反面第五、六行）云云，顯
      見被告並無醫師資格，卻有偽造醫師證書，且將之懸掛於診所內，以供病患或
      他人觀看甚明。
（二）被告己○○於檢察官訊問：「扣案醫師照片為何貼你照片？」時，初辯稱：
      「我沒有看過」（見偵查卷第九十三頁）；嗣後檢察官再次偵查中改辯稱：「
      （為何掛在診所？）那是要給朋友看的。」、「．．．，不是我掛的，是我的
      女朋友辛○○掛的。」（見偵查卷第一九九頁反面）；嗣又辯稱：偽造之醫師
      執照，係其女友辛○○說其既有醫師執照，但未看過，伊看廣告後即請他人為
      伊製作，只有伊女友見過；健保局人員來診所時，該醫師執照並未掛在診所之
      牆壁上，係健保人員自存放私人物品、醫療物品之地方搜出來者云云，其前後
      所供不一，是否可信已非無疑。證人辛○○雖為被告己○○有利之供證，其於
      檢察官偵查中證稱：於八十六年十月間，張某出國，伊至診所代為整理時，看
      到張某之醫師證書影本，即自作主張，將之掛在牆上之一空位上等語（見偵查
      卷第二二一頁）；於本院調查中證稱：伊在診所擔任行政、打電腦及會計管帳
      工作，己○○之醫師執照，一般係放在門後櫃子旁邊；查獲當天，伊不在，祗
      有黃燦鋒、甲○○在，可能是黃燦鋒所掛云云（見本院卷第二五九頁），姑不
      論證人辛○○係被告己○○之女友，其證言是否真正可採，而無偏頗被告己○○之虞，已滋生疑義；況其所稱：可能為黃燦鋒所掛云云，按以自稱：「黃燦
      鋒」之人，其長相，為圓胖臉形，被告己○○為瘦削臉形，且唇上留有短鬚兩
      相比較，相差甚鉅（參見卷附之二人相片）觀之，該「黃燦鋒」於為病患看診
      之際，斷無無故自行懸掛被告己○○之偽造醫師證書，使病患或他人易予認出
      該診所當時為其等看診者，並非該診所掛牌醫師之理。是證人辛○○之上開證
      詞，並不足為被告有利之證明。至當時擔任護士工作之證人甲○○於原審調查
      中固供證：「（是否看過己○○之醫師執照？）沒注意。」（見一審卷第一一
      七頁反面），於本院調查中，到庭供證：「（己○○醫師執照掛在何處？）我
      記得早上上班時，只有戊○○醫師執照及開業執照，我在外面掛號，查獲時有
      無掛己○○之醫師執照，我不知道。」等詞（見本院卷第二五八頁反面）；惟
      按該證人為被告己○○僱佣之護士，其證詞已難無迴護被告己○○之虞，難予
      儘採，況其所為證言，亦核與證人即健保局臺北分局人員鄒翰仙、庚○○二人
      之指證及本院勘驗現場拍攝之錄影帶內容不相吻合；參之，另一被告戊○○於
      八十六年十一月四日，經健保局台北分局業務訪查訪問時，經請其提供該診所
      醫師之基本資料及相關證書影本時，曾表示被告己○○有醫師證書，並稱要補
      寄被告己○○及另一位壬○醫師之醫師證書影本（見偵字卷第七十二頁背面）
      ，益證被告己○○有將其偽造之醫師證書影本懸掛於診所內之事實。
（三）被告己○○、戊○○二人以被告戊○○之名義與健保局簽訂健保合約，成為全
      民健康保險特約診所之事實，有全民健康保險特約診所申請書、契約書各一紙
      在卷可證（見偵字卷第七十八、七十九頁）。而位於台北縣土城市○○路○段
      二八號之「金城診所」，乃係由被告己○○出資經營，並支付所有各項業務開
      支，被告二人並約定由渠二人共同輪流執行醫療業務乙節，並有被告戊○○所
      提其二人之「金城診所相關業務合約書」一紙在卷可考（附於偵字卷第二四二
      頁）；又被告己○○確有為病患看診乙事，亦經證人即病患丑○○、丁○○、
      丙○○、子○○、張原  、劉辭花、黃正德等人於健保局查訪人員癸○○訪問
      時證實在卷；參之證人丁○○、丑○○、丙○○、子○○、張原瑕、劉辭花、
      黃正德等人係在健保局訪問人員癸○○提示被告己○○、被告戊○○及「乙○○」、「黃燦鋒」等人照片時，均指認係被告己○○為其等看病，且有開二至
      三天口服藥或注射，其等復均在照片（影本）上簽名以示無誤，以資證明其等
      指認無誤，其中證人丙○○並親載：「我至金城診所均由己○○門診、看病」
      （見偵字卷第三十二頁）；子○○並親載：「本人至金城診所，均由影本中留
      鬍子的醫師看診」（見偵字卷第三十六頁）；張原  親載：「至金城診所就醫
      均由己○○醫師診治開藥」等字（見偵字卷第四十頁）；且證人江淑玉於八十
      七年十二月十四日檢察官訊問時，亦仍指稱是被告己○○為其看疹，並稱當時
      僅有一位護士，一位己○○醫師，去年（指八十六年）去三次，每次都是等情
      ；證人張原  於本院調查中復結證：「（八十六年．．．到土城金城診所看病
      ？）有去過，看感冒、皮膚病。」、「（是否一瘦瘦高高、留鬍子之男性醫師
      替你看病？）是。」、「（有無其他醫師替你看病？）沒什麼印象。」、「（
      你所說替你看病醫師是否在庭之己○○？）是。」、「（你有無看到其他醫師
      替別的病人看病？）沒什麼印象，我在那大樓住半年多就搬走。」云云（見本
      院卷第二五七頁）。按被告己○○供述：證人丙○○乃其鄰居，證人張原  又
      係住於同大樓，並多次至上開診所看病，其等二人均指證係由被告己○○為其
      等看診，以該二名證人與被告己○○應相當熟識觀之，該二名證人，自無誤指
      之理。證人劉辭花於檢察官偵查中嗣雖改稱：只看到被告己○○在內幫忙包藥
      云云（見偵查卷第二三五頁訊問筆錄），則證人劉辭花顯然認得被告己○○樣
      子，是該證人於健保局臺北分局人員訪查時，豈有指認錯誤之理？再證人丁○○、丑○○、張原  ，於檢察官偵查時，雖曾翻異前詞，稱被告己○○僅有為
      其注射，沒有幫其看病云云，證人丁○○、丙○○、子○○等人，亦均為被告
      己○○並未為其等看診之供證，惟案重初供，且其等初供既與事實相符，自以
      其等初供為可採，上開證人於嗣後所為被告有利之供證，應屬事後迴護之詞，
      均委無可採。況證人丁○○於原審法院八十八年九月九日訊問時結證稱：「他
      （指己○○）大部分處理內部事情，如掛號、醫療諮詢，幫我看病比較少．．
      」云云（見一審卷第一一六頁該日訊問筆錄），其證詞並未全部否認被告己○○有為其看診之事實。另查中央健保局臺北分局曾於八十六年二月二十六日，
      二度派員前往訪查結果，認為該診所負責之醫師戊○○本人均未親自看診，而
      係由被告己○○看診，該分局乃函請該金城診所必須辦理報備手續，否則將依
      保險規定予以糾正，以上各情，亦有該分局八十六年三月三十一日健保北醫字
      第八六二０七二八六號函（影本）附卷（本院卷第二三三頁）可資佐證，顯見
      被告己○○確有為病患看診情事。
（四）再被告戊○○在八十六年十一月四日，至臺北市○○街十七號八樓中央健保局
      台北分局作業務訪查訪問時，供稱：「每週一上午公休，工作看診醫師共五人
      ，為戊○○、壬○、乙○○、己○○、黃醫師。」、「．．．，己○○醫師，
      民四十九年九月七日。」、「．．．，張醫師有留鬍子。」云云（見偵查卷第
      七十二頁、第七十三頁）；其於同年十二月二十日再次受訪查訪問時，又供稱
      ：「（本分局抽訪保險對象丑○○、張原  、子○○、黃正德、劉辭花，均表
      示至貴所就醫均由瘦高留鬍子的己○○醫師為渠等診療，非貴所醫師戊○○診
      療，係何故？）因張醫師住在診所的九樓，因方便，所以看診時間較多。」等
      詞（見偵查卷第七十一頁），並表示將補提出被告己○○之醫師證書影本及供
      述壬○醫師之醫師證書號碼為「００五二一三號」、乙○○之醫師證書號碼為
      「０二０二一四號」（見偵查卷第七十二頁、第七十五頁）；且於八十七年二
月十六日經中央健保局台北分局業務訪查訪問時，並提出被告己○○及「黃燦
      鋒」二人看診患者之資料（見偵字卷第四十四頁至五十四頁）。又被告戊○○
      於八十七年五月十五日致被告己○○之存證信函亦載明：「張醫師你好：．．
      ．，我明明不在場，是你在看診，反回來說是我在看病人，而你是在旁協助我
      處理電腦作業，這與事實不符。．．．。況且你拿你的醫師證件掛在診所的診
      療室示眾，．．．。」等語，此有中央健保八十七年六月一日以健保稽第八七
      ０一三七三一號函暨所附存證信函影本等在卷可憑（見偵查卷第一二０頁至一
      二七頁），益證被告己○○確有為病患看診之事實。
（五）又查偵查卷第八十一、八十二頁所附扣案之醫師值班表，據被告戊○○於檢察
      官偵查中供述：「是張某做的值班表。」（見偵查卷第二二一頁）；而詳閱該
      值班表即有「ＤＲ. 張」之記載，而且值班之次數不少，顯見被告己○○確有
      看診情事。雖被告己○○辯稱：有另一位張醫師，名字伊不太清楚，約八十六
      年九月和八十六年初，只是臨時性，是指一、二個班或他有空時便來，他是北
      醫的學生，他是我學長，他約四十五歲。」、「（他在何醫院任職？）我不知
      道，是張君照先生介紹的，當時他在北醫系統，現在何處我不知道。」云云（
      見一審卷第七十一頁），惟原審經訊之台北醫學院之張君照醫師則結證稱：「
      與己○○是同學吧，他應是我學長，後來在我們班上看到他，但他沒和我們一
      起畢業，．．．，我跟他不熟，我跟他也不是親戚關係。」、「（最後一次與
      己○○連絡是何時？）我忘了，只是他曾經打電話給我，要我多關心檢查那位
      病人，是在一、二年前，除此之外，在印象中，從畢業後至今皆無連絡。」、
      「．．．，畢業後大家從事何科如沒特別連絡便不清楚。」、「（是否知悉他
      有開一家診所？）不知道。」、「（是否介紹醫生給他診所？）沒有。」、「
      （是否去過他診所？）沒有。」、「（己○○是否詢問你有那些人願做代班醫
      師？）沒有，他說我介紹的我很驚訝。」、「（他說有一位『張醫師』是你介
      紹？）我沒介紹任何醫生過去。」等詞（見一審卷第一０三頁至第一０五頁）
      ，足見被告己○○所辯另有一位張醫師云云，即不足採信。
（六）至被告戊○○雖堅詞否認犯罪，辯稱：己○○自稱係臺北醫學院畢業，又自稱
      是醫師，伊不知被告己○○無醫師資格，伊僅是受僱己○○為病患看診；伊在
      上午有到診所，下午未去，但有另請其他醫師代班。己○○對伊說在修專科醫
      師證書，等取得後，伊即可退出，故才以伊之名義申請，伊袛是掛牌之負責人
      ，診所係己○○在經營，伊係己○○所請之醫師云云，如前所述，惟查被告戊○○於八十七年十一月二十六日，檢察官質其寫存證信函給己○○係何意時，
      其答稱：「張某說他沒有醫師資格，由我掛牌，．．．。」云云（見偵字卷第
      二二八頁）；被告戊○○於原審法院八十八年六月二十四日訊問時復供稱：「
      他（指被告己○○）說他是北醫的學生」（見一審卷第七十一頁），顯見被告
      戊○○明知被告己○○並無醫師資格而猶與之合作，二人並與渠等所請來之其
      他醫師輪流為病患看診明甚，是其所辯不知被告己○○無醫師資格，顯為事後
      卸責之詞，要無可採。
（七）按未取得合法醫師資格者，不得執行醫療業務；又凡以治療、矯正或預防人體
      疾病、傷害、殘缺或保健為直接目的所為的診察、診斷及治療，或基於診察、
      診斷結果，以治療為目的所為處方或用藥等行為之全部或一部，總稱為「醫療
      行為」。本件被告己○○未取得合法醫師資格，卻為醫療業務之行為，而被告
      戊○○身為合格醫師，對前開規定理應知之甚詳；其明知被告己○○未取得合
      法醫師資格，仍縱容被告己○○從事醫療行為，且又受僱於被告己○○，掛名
      為『金城診所』負責醫師，自應共負違反醫師法之罪責。
（八）本件被告己○○、戊○○二人自八十五年十月份起至八十六年十二月份止，共
      同由被告戊○○以「金城診所」名義向健保局請領健保費，共達三百八十三萬
      九千四百七十五元乙節，有中央健保局台北分局八十八年五月二十四日健保北
      門字第八八０七三六五一號，及同分局八十九年四月五日健保北門字第八九０
      ０八二七八號函等在卷（一審卷第四十五頁、第四十六頁、本院卷第一二三頁
      ）可稽。然按健保局與特約醫院診所簽訂「全民健康保險特約醫療服務機構合
      約」，而成為全民健康保險特約診所者，特約醫療院所如有未依規定申報未經
      核備之合格醫師看診或申報密醫看診之醫療費用時，其中對於未依規定申請核
      備之醫師（不包括密醫在內），依健保局八十五年九月三日健保醫字第八五０
      一０六六八號函之說明三所載：「另為免影響核付進度，『報備與否』並不做
      為核付之依據，惟對未報備者仍須依規定給予行政處分，即各分局如查有醫事
      機構申報『未向本局核備醫師』看診之醫療費用，仍須函請其改善，並續依特
      約及管理辦法處理。」（見本院卷第一二四頁）；健保局於八十六年十一月十
      七日，又以健保醫字第八六０二六八六八號函各分局，其對於特約醫療院所涉
      有虛報、浮報醫療費用違法之嫌時，其中對於「全部密醫看診」者，其處理方
      式為：「全部不暫付」及「全部不核付」；對於「部分密醫、部分合格醫師看
      診」者，其處理方式為：「健保局或檢調單位偵查中時：『一、未結案件能
      舉證由合格醫師看診之部分，並經本局各分局認定者，依診療個案比例核算暫
      付，否則一律全額不暫付；核付部分亦然。二、後續醫療費用申報案件部分，
      各分局應視個案之情節嚴重情形，權衡債權之多寡，在本局債權得以保障之原
      則下，暫付及核付該院後續之案件。』。接獲檢察官之起訴書時：『同上』
      （即依前開之方式處理）。處分確定時（本局處分函或判決書）：『一、
      未結案件全額不暫付，經舉證由合格醫師看診部分，並經本局認定者，依診療
      個案比例核算支付，否則一律全額不核付。二、後續醫療費用申報案件部分，
      於本局債權債務得以保障之原則下，仍須暫付及核付。」（見本院卷第一二九
      頁、第一三０頁）。是依上開規定，健保局在八十六年十二月以前，「金城診
      所」向健保局申報健保醫療費用時，「金城診所」因係屬「特約醫療院所」，
      被告等所請代為看診之人，如屬「合格醫師」，事前雖未向健保局登記為「支
      援合格醫師」，惟並非不能申報看診之健保醫療費用。而健保局迨八十七年六
      月份起，為落實申報資料之正確性及後續醫師歸戶統計分析，始規定如發現未
      以「實際看診醫師身份證字號」申報者，整筆費用將不給付，此參見同上二件
      函文及中央健保局八十五年九月三日健保醫字第八五０一０六六八號函、同局
      八十六年十一月十七日健保醫字第八六０二六八六八號函、同局八十七年六月
      二十二日健保醫字第八七０一五０四三號函、中央健保局臺北分局八十七年七
      月六日健保北門字第八七二一八三九０號函等暨有關健保法規等（一審卷第四
      十五頁、第四十六頁、本院卷第一二三頁至第一三一頁）自明。是本件被告己○○為實際負責人之「金城診所」，係以有合法醫師資格之被告戊○○之名義
      提出申請，與健保局訂約，使「金城診所」成為「全民健康保險特約診所」，
      渠等所委請有合法醫師資格之支援醫師，固未向健保局登記，依當時之規定，
      此部分之看診健保醫療費用，並非不得核付，故此部分，難認被告二人有何刑
      法詐欺可言；但上開診所無醫師資格之被告己○○，其為健保對象之病患所為
      之醫療行為，依規定本不能申報，而按醫療機構應置負責醫師一人，對其機構
      醫療業務負督導責任；醫療機構負責醫師，應督導所屬醫事人員，依各該醫事
      專門職業法規規定執行業務，醫療法第十五條第一項、第四十一條分別定有明
      文。醫療機構如容留未具醫師資格人員擅自執行醫療業務者，依同法第八十一
      條第一項規定，得撤銷其開業執照，另依同條第二項規定，其負責醫師並依醫
      師法於業務上不正當行為論處。另依醫師法第二十五條規定，醫師於業務上如
      有不正當行為，得處一個月以上一年以下停業處分或撤銷其執業執照。被告戊○○身為合格醫師，對前開規定理應知之甚詳；其明知被告己○○未取得合法
      醫師資格，不惟仍縱容被告己○○從事醫療行為，且又受僱於被告己○○，掛
      名為『金城診所』負責醫師，在其向健保局申報之電腦文件上，虛偽登載其為
      「實際看診醫師」，連同未經登記之合格醫師及被告己○○看診部分，一併向
      健保局請領健保費，足證其與被告己○○具有共同詐欺健保局關於被告己○○
      看診部分健保費之犯意聯絡及行為分擔甚明，就此部分，渠等自應共負刑法詐
      欺之罪責。
（九）關於本件由被告己○○以密醫身份為健保對象看診之確實日期、次數、病患姓
      名及已申領之健保醫療費若干，因上開診所均以合格負責醫師戊○○之名義為
      看診醫師（醫師代號為Ｚ000000000），向健保局申報，其中除被告
      戊○○本人看診部分及受被告等僱佣實際有看診之合格醫師看診部分外，尚有
      被告己○○看診部分，但均登載看診之醫師為醫師代號為「Ｚ0000000
      00號」之戊○○；且其等看診之健保對象姓名、時間、病名、處方、診療藥
      品金額等項，均已電腦化，故已無法分辨出被告己○○看診詐領健保醫療費之
      個案及金額總數。至於被告戊○○於八十七年二月十六日受訪查訪問時，固曾
      提出自八十五年十二月二日起，至八十六年十月二十八日止，被告己○○與「
      黃燦鋒」二人之看診名冊（見偵查卷第四十四頁至第六十頁─地檢署誤編號為
      第七十頁），然亦無法分別出被告己○○所看診之部分，是本院已無從查明被
      告等詐欺之金額，於此敘明。
三、綜上所述，被告二人之犯行，因罪證明確，均堪認定，應予依法論科。核被告己○○行使偽造醫師證書影本之行為，係犯刑法第二百十六條、第二百十二條行使
    偽造特種文書罪；其就偽造部分，與某不詳姓名年籍成年人者間，有犯意聯絡與
    行為分擔，為共同正犯；其進而懸掛在診所之牆壁上，以供他人觀看，已達行使
    之階段，應依刑法第二百十六條、第二百十二條之行使特種文書罪論處，其低度
    之偽造行為為高度之行使行為所吸收，不另論罪。被告己○○無照行醫及與被告
    戊○○在「中央健康保險局保險對象門診就醫記錄明細表」上，虛偽記載看診之
    醫師代號，均填載為被告戊○○之代號「Ｚ000000000」，並在電腦磁
    碟片上輸入不實之醫療給付門診診療費用申請表，虛偽填載實際之看診醫師為戊○○，而向健保局申請包括被告己○○負責看診部分之醫療給付，核被告己○○
    與被告戊○○二人，另共犯醫師法第二十八條第一項無照行醫罪及刑第二百二十
    條第二項、第二百十六條、第二百十五條及同法第三百三十九條第一項之罪。被
  告二人就前開無照行醫、行使業務登載不實之文書及詐欺取財等犯行，互有犯意
    之聯絡及行為之分擔，均應論以共同正犯。其等業務上登載不實之低度行為，應
    為其後進而行使之高度行為所吸收，不另論罪。前開行使業務上登載不實文書罪
    及詐欺取財罪，先後犯行，各時間緊接，所犯構成要件各亦復相同，顯各係基於
    概括之犯意反覆為之，俱為連續犯，應依法各論以一罪，並加重其刑。被告戊○○所犯前開三罪間，被告己○○所犯前開四罪間，具有原因目的或方法結果之牽
    連關係，應從一重按連續詐欺取財罪處斷。被告己○○所犯偽造醫師執照目的乃
    在使病患誤信其為醫師，借以得向健保局詐領健保費用，所犯與前揭詐欺取財罪
    有方法結果之牽連關係，為裁判上一罪，公訴人認屬數罪併罰，不無誤會。又公
    訴人就被告己○○、戊○○二人，在用以向健保局申請醫療給付門診費之該診所
    業務上所製作電腦文件上虛偽填載由被告戊○○看診不實件數，嗣並將該磁碟片
    持向健保局台北分局申請各項醫療費用之連續行使業務登載不實文書罪部分，雖
    未提起公訴，惟因與公訴人起訴被告二人所涉違反醫師法、詐欺犯行部分有方法
    結果之牽連關係，為裁判上一罪，本院自得一併審理，併此敘明。
四、原審對被告二人予以論罪科刑固非無見，惟查：(1)原判決誤認被告二人詐領健保
    醫療費之金額共計三百八十三萬九千四百七十五元，不無誤會。(2)原判決疏未就
    被告二人所犯無照行醫罪論以共同正犯，亦有未合。本件被告二人之上訴意旨，
    堅詞否認犯罪，雖無足取，惟原判決既有上開可議之處，自屬無可維持，應予撤
    銷改判。爰審酌被告二人犯後均矢口否認犯行、未俱悔意、被告戊○○年事已高
    ，目前已滿八十五歲，及被告二人之犯罪動機、目的、手段、生活狀況、智識程
    度、犯罪所生危害，及犯後之態度等一切情狀，各量處如主文所示之刑，以資懲
    儆。查被告戊○○於七十九年間雖因違反醫師法，而為本院於八十年四月八日判
    處有期徒刑一年，減刑為六月確定，於八十年六月十八日易科罰金執行完畢，有
    前科紀錄；惟其於執行完畢後，五年內未再受有期徒刑之宣告，其目前已滿八十
    五歲，在世所遺時日並不很多，其因年紀老邁，知慮欠週，為能賺取每月四萬元
    之薪資，致罹刑典，其再經本次刑之宣告，諒必已知所警惕，如予宣告期間較長
    之緩刑期，諒無再犯之虞，是本院認其所處之刑，以暫不執行為當，爰併予宣告
    緩刑伍年，以勵自新。
五、至被告己○○所偽造之醫師證書（含影本）並未扣案，卷內之被告己○○所偽造
    醫師證書影本，乃健保局人員採證所得之物，並非被告己○○所有之物，爰不予
    宣告沒收，附此敘明。
六、公訴意旨另以：被告戊○○、己○○二人雖可預見自稱「黃醫師」之不詳姓名人
    士可能未取得合法醫師資格，但仍認該自稱「黃醫師」之人縱未取得醫師資格亦
    無妨，而與之共同基於違反醫師法之犯意聯絡，自八十六年九月二十一日起，雇
    用該自稱「黃醫師」之不詳姓名人士於金城診所擔任醫師，為病患丁○○等人從
    事診療及開立處分等醫療行為，擅自執行醫療業務，因認被告二人就該部分亦涉
    有違反醫師法罪嫌云云。惟查：
（一）按犯罪事實應依證據認定之，無證據不得推定其犯罪事實，又不能證明被告犯
      罪者，應諭知無罪之判決，刑事訴訟法第一百五十四條、第三百零一條第一項
      著有明文。所謂證據，係指直接間接足以證明犯罪行為之一切證人、證物而言
      ；事實之認定，應憑證據，如未能發現相當證據，或證據不足以證明，自不能
      以推測或擬制之方法，以為裁判基礎，分別有最高法院三十年上字第一二八號
      、三十二年上字第二八八號判例可資參考。又認定不利於被告之事實，須依積
      極證據，苟積極證據不足為不利於被告之認定，更不必有何有利之證據，最高
      法院三十年上字第八一六號判例著有明文。
（二）本件公訴人認被告己○○、戊○○二人涉有僱用非具醫師資格「黃醫生」為病
      患診療犯行，無非以被告己○○、戊○○二人無法提出「黃醫師」具有醫師資
      格之證明資料為論述依據。然查：經訊據被告戊○○，辯稱：「黃醫師」乃
      被告己○○所雇用，伊並不知情等語，核與被告己○○所供：「金城診所」實
      際是伊在負責，「黃醫師」是其所僱用等情相符。按上開「金城診所」為被告
      己○○所開設，其與名義上之負責醫師戊○○並曾分別對外委請醫師至診所看
      診，姑不論該自稱：「黃醫師」者是否具有醫師資格，惟被告戊○○對於被告
      己○○所委請之人，是否有合法醫師資格，不一定清楚，是尚難遽以推論被告
      戊○○知情而共同僱用之。訊之被告己○○則辯稱：「黃醫師」至金城診所
      應徵時，自稱係公立醫院醫師，為免該「黃醫師」遭受其服務單位處罰，故未
      要其出示證件，伊只見過「黃醫師」一次等語。按該自稱「黃醫師」者，於健
      保局臺北分局人員前往訪查時，自稱名為「黃燦鋒」，並於查訪人員欲進一步
      查證時，趁機逃逸，此不惟經證人鄒翰仙結證在卷，且有當時拍攝之錄影帶乙
      捲扣案及該「黃燦鋒」之相片在卷可資佐證；嗣經中央健保局向相關衛生主管
      單位查詢結果，確有一名為「黃燦鋒」之醫師，係臺北市「杏友診所」負責醫
      師；健保局臺北分局於八十七年二月十三日另行訪查「杏友診所」，並攝得該
      「黃燦鋒」醫師照片乙幀，經與在「金城診所」所攝得之「黃燦鋒」相片比對
      結果，二人之外貌差異甚大，此亦有中央健保局八十七年三月十日健保稽字第
      八七００一四四二號函在卷（偵查卷第一、二頁）可稽；是於「金城診所」自
      稱「黃燦鋒」之人，或有可能係未具醫師資格者，亦有可能為合格之醫師，惟
      按一般服務公立醫院或某些規定不得另行在外兼職之私立醫院醫師，違反醫院
      規定，而在外面醫院診所兼職者，並非全無，其等為怕被發覺違反規定在外兼
      差，而故不明示其本名及真正身份，亦屬常事，則縱令公訴人所訴上開事實，
      在情理上雖非絕無可能，惟若在一般生活經驗上仍可另為其他有利被告之合理
      推斷者，根據「罪證有疑，利於被告」之證據法則，即不得遽以推測之論述，
      而為被告等有罪判斷之依據。
（三）此外復查無其他積極證據，足資證明被告二人確有此部分違法醫師法情事，被
      告二人此部分犯行尚屬不能證明，本應為無罪之諭知，惟公訴人認與前揭論罪
      科刑部分有事實上及裁判上一罪之關係，爰不另為無罪之諭知，亦此說明。
據上論斷，應依刑事訴訟法第三百六十九條第一項前段、第三百六十四條、第二百九
十九條第一項前段，醫師法第二十八條第一項前段，刑法第二十八條、第五十六條、
第二百二十條第二項、第二百十六條、第二百十五條、第二百十二條、第三百三十九
條第一項、第五十五條、第四十七條、第七十四條第二款、罰金罰鍰提高標準條例第
一條前段判決如主文。
本案經檢察官張秋雲到庭執行職務。
中      華      民      國      八十九      年    七    月   十八   日
                          臺灣高等法院刑事第十六庭
                                    審判長法  官  許  增  男
                                          法  官  黃  鴻  昌
                                          法  官  蔡  彩  貞
右正本證明與原本無異。
不得上訴。
書記官  高  柑  柏
中    華    民    國    八十九    年       七       月       十九      日
附錄本案論罪科刑法條全文：
醫師法第二十八條：
未取得合法醫師資格，擅自執行醫療業務者，處一年以上三年以下有期徒刑，得併科
一萬元以上五萬元以下罰金，其所使用之藥械沒收之。但合於左列情形之一者，不在
此限：
一、在中央衛生主管機關認可之醫院，於醫師指導下實習之國內醫學院、校學生或畢
    業生。
二、在醫療機構於醫師指示下之護士、助產士或其他醫事人員。
三、合於第十一條第一項但書規定者。
四、臨時施行急救者。
犯前項之罪因而致人傷害或死亡者，應依刑法加重其至二分之一，並負損害賠償之責
。
刑法第二百二十條：
在紙上或物品上之文字、符號、圖畫、照像，依習慣或特約，足以為表示其用意之證
明者，關於本章及本章以外各罪，以文書論。
錄音、錄影或電磁紀錄，藉機器或電腦之處理所顯示之聲音、影像或符號，足以為表
示其用意之證明者，亦同。
稱電磁紀錄，指以電子、磁性或其他無法以人之知覺直接認識之方式所製成之紀錄，
而供電腦處理之用者。
刑法第二百十六條：
行使第二百十條至第二百十五條之文書者，依偽造、變造文書或登載不實事項或使登
載不實事項之規定處斷。
刑法第二百十二條：
偽造、變造護照、旅券、免許證、特許證及關於品行、能力、服務或其他相類之證書
、介紹書，足以生損害於公眾或他人者，處一年以下有期徒刑，拘役或三百元以下罰
金。
刑法第二百十五條：
從事業務之人，明知為不實之事項，而登載於其業務上作成之文書，足以生損害於公
眾或他人者，處三年以下有期徒刑、拘役或五百元以下罰金。


司法院資訊處製作；財團法人民間司法改革基金會備份。
